臺灣花蓮地方法院刑事裁定　　　　　　100年度交聲字第282號
原處分機關　交通部公路總局臺北區監理所花蓮監理站玉里分站
異　議　人
即受處分人　劉燈明
上列異議人即受處分人因違反道路交通管理處罰條例案件，對於
交通部公路總局臺北區監理所花蓮監理站玉里分站民國100年9月
16日所為處分（原處分案號：北監玉裁字第裁45-ZBP061017號）
聲明異議，本院裁定如下：
    主  文
異議駁回。
    理  由
一、原處分意旨略以：異議人即受處分人劉燈明於民國100年5月
    6日20時38分許，駕駛車牌號碼JA-6897號自用小客車行經國
    道一號楊梅收費站南下車道時，因誤入大型車ETC 車道，致
    產生差額而未能扣款，經遠通電收股份有限公司（下稱遠通
    公司）通知補繳，至繳費期限100年6月27日止未補繳，復經
    內政部警政署國道公路警察局於100年7月27日以公警局交字
    第ZBP0 61017號舉發違反道路交通管理事件通知單舉發之，
    原處分機關交通部公路總局臺北區監理所花蓮監理站玉里分
    站乃於100年9月16日以異議人有「汽車行駛於應繳費之公路
    不依規定繳費」之違規行為，依道路交通管理處罰條例第27
    條第1項規定裁處異議人罰鍰新臺幣（下同）3千元。
二、聲明異議意旨略以：異議人雖有誤入大型車ETC 車道而有未
    繳交高速公路通行費之情形，然因原留在遠通公司之聯絡行
    動電話門號0000000000號已於100年4月21日停用，是無法收
    到簡訊寄發之補繳通知，又其因工作及家庭因素而居住於臺
    北地區，久未返回戶籍地即花蓮縣玉里鎮○○街105巷4號之
    住處，故亦未收到補繳通知單，直至同年8月14日因ETC餘額
    不足至便利商店加值時，才發現有前開未繳費並遭罰鍰一事
    ，實非故意不依規定繳費。又其漏未補繳金額僅為62元，卻
    要受3 千元之罰鍰，實有違比例原則，爰請求撤銷原處分等
    語。
三、按汽車行駛於應繳費之公路、橋樑、隧道或輪渡，不依規定
    繳費者，處汽車所有人或駕駛人3千元以上6千元以下罰鍰，
    並追繳欠費；而汽車駕駛人之行為有行經設有收費站之道路
    ，不依規定停車繳費，當場不能或不宜攔截製單舉發者，得
    逕行舉發，且應記明車輛牌照號碼、車型等可資辨明之資料
    ，以汽車所有人為被通知人製單舉發，道路交通管理處罰條
    例第7條之2第1項第6款、第4項、第27條第1項分有明文。又
    用路人不依規定繳費，營運單位應依國道高速公路局查明之
    車籍資料，製發補繳通行費及作業處理費通知單，追繳通行
    費並加收作業處理費用；用路人應依補繳通行費及作業處理
    費通知單所列金額及繳費期限完成補繳，逾補繳期限截止日
    未繳納者，依法舉發，交通部臺灣區○道○○○路局電子收
    費申裝及欠費追繳作業注意事項第13點第2 項、第17點亦有
    規定。再處理違反道路交通管理事件，有關文書送達之程序
    ，依行政程序法之規定，違反道路交通管理事件統一裁罰基
    準及處理細則第5條定有明文，而依行政程序法第72第1項、
    第73條第1 項及第74條第1項、第2項等規定，送達，於應受
    送達人之住居所、事務所或營業所為之；於應送達處所不獲
    會晤應受送達人時，得將文書付與有辨別事理能力之同居人
    、受僱人或應送達處所之接收郵件人員；送達不能依前二條
    規定為之者，得將文書寄存送達地之地方自治或警察機關，
    並作送達通知書兩份，一份黏貼於應受送達人住居所、事務
    所、營業所或其就業處所門首，另一份交由鄰居轉交或置於
    該送達處所信箱或其他適當位置，以為送達；前項情形，如
    係以郵務人員為送達人者，得將文書寄存於附近之郵政機關
    。另民事訴訟文書之寄存送達，依民事訴訟法第138條第2項
    規定，自寄存之日起，經10日發生效力。行政程序法雖未增
    設前開規定，但基於保障應受送達人權益之理由，解釋上應
    認為有上開規定之類推適用。
四、經查：
(一)本件異議人駕駛前揭自用小客車於上開時、地，因誤入大型
    車ETC 車道產生通行費之欠費，經交通部臺灣區○道○○○
    路局委託遠通公司，將高速公路通行費催繳通知單送達於花
    蓮縣玉里鎮○○街105巷4號，異議人未於繳費期限截止日之
    100年6月27日完成補繳，內政部警政署國道公路警察局乃以
    異議人於補繳期限截止翌日即100年6月28日構成「汽車行駛
    於應繳費之公路，不依規定繳費」之違規行為，而檢附採證
    照片製單逕行舉發異議人，並由原處分機關裁罰如上之事實
    ，為異議人所不否認，並有高速公路局委託遠通公司辦理電
    子收費業務送達證書、採證照片、本件舉發通知單及送達證
    書、本件裁決書及傳真查詢國內各類掛號郵件查單各1 份在
    卷可稽，堪認屬實。再者，本件異議人之戶籍地址，至今仍
    是位於「花蓮縣玉里鎮○○街105巷4號」，且該址亦為異議
    人留存於監理機關之車籍地址與駕籍地址（異議人係於 100
    年8 月22日始申請增設就業處所之通訊地址，經原處分機關
    於同年月23日核准），有車號查詢汽車車籍、證號查詢汽車
    駕駛人、本院電話紀錄表、公路監理業務住居所、就業處所
    地址申請書及個人戶籍資料（完整姓名）查詢結果各1 紙在
    卷可參。而上開通行費催繳通知單係經營運單位遠通公司委
    由郵政機關依上址送達，因未獲會晤本人，亦無受領文書之
    同居人、受雇人或應受送達處所之接收郵件人員，遂於 100
    年6 月10日經送達郵局之郵務士將該通知單寄存在送達地之
    玉里郵局，並作送達通知書2份，1份黏貼於上址門首，另 1
    份置於該址信箱或適當位置以為送達等情，有高速公路局委
    託遠通公司辦理電子收費業務送達證書1 紙在卷可按，揆諸
    上揭規定，本件補繳通行費通知單，已依行政程序法第74條
    第1項、第2項規定以寄存送達方式合法送達於異議人，並類
    推適用民事訴訟法第138條規定於10日後即 100年6月20日發
    生效力。
(二)按現代國家基於「有責任始有處罰」之原則，對於違反行政
    法上義務之處罰，應以行為人主觀上有可非難性及可歸責性
    為前提，如行為人主觀上並非出於故意或過失情形，應無可
    非難性及可歸責性，故行政罰法第7條第1項明定違反行政法
    上義務之行為非出於故意或過失者，不予處罰，換言之，若
    行為人對於其違反行政法上義務之行為主觀上縱非出於故意
    而僅有過失之情形，依上開條文之反面解釋，國家仍得對之
    科處行政罰。查異議人實際上未居住於其戶籍地即花蓮縣玉
    里鎮○○街105巷4號，而已搬遷至新北市○○區○○路6巷8
    號3樓，為異議人所自承，並有房屋租賃契約書1份附卷可參
    ，然按汽車所有人名稱、住所等如有變更，應向公路監理機
    關辦理登記，道路交通安全規則第23條第1 項定有明文，又
    考量公路監理機關人力、物力、時間等行政成本，若要求公
    路監理機關對於每件交通違規案件除調查自身已有之車籍資
    料外，尚須詳查行為人實際居住地址，則不僅公路監理機關
    因能力上對此不能負荷而有損於行政效率之公益，對於違規
    者因此未能及時受罰所可能產生之危害公眾用路安全之公益
    亦有不利之影響，是以，基於上述考量，關於公路監理機關
    就行為人應受送達處所之調查上，應課予汽車所有人申報變
    更地址之協力義務，以求送達事務之順遂。查本案異議人因
    家庭及就業因素，並未居住於戶籍地即花蓮縣玉里鎮○○街
    105巷4號，依上開說明，自應就其留存於公路監理機關之車
    牌號碼JA-6897 號自用小客車車主地址申請變更，以利行政
    業務之通知及進行，又異議人並無不能申請變更之情形，卻
    疏於申請變更，致生其未能按時收到遠通公司所寄送之高速
    公路通行費催繳通知單情形，異議人對於本案「汽車行駛於
    應繳費之公路不依規定繳費」違規行為之發生顯有過失，依
    行政罰法第7條第1項規定，自應受罰，異議人上揭所辯其並
    非故意不繳費云云，仍不得據為免予裁罰之理由。
(三)異議人另以其應補繳金額僅為62元，竟處罰到3 千元，不符
    合比例原則等語為抗辯。惟按汽車行駛於應繳費之公路而不
    依規定繳費者，所應處罰鍰之額度，乃立法政策問題，道路
    交通管理處罰條例第27條第1 項對此既有明文，法院自不得
    任意變更法令規定，此乃民主法治國家之基本原理。本案異
    議人並未於補繳期限內補繳通行費，原處分機關乃依道路交
    通管理處罰條例第27條第1 項、違反道路交通管理事件統一
    裁罰基準表規定據以裁處最低罰鍰額度3 千元，於法自屬有
    據。
五、綜上所述，異議人未向公路監理機關申請變更車籍地址，致
    未能收到上開高速公路通行費催繳通知單，而未於該通知單
    指定之100年6月27日補繳期限前補繳通行費，自有因過失而
    「不依規定繳費」之違規行為，且裁處金額亦符合法律規定
    ，則原處分機關依上開規定裁處，核無違誤。本件聲明異議
    為無理由，應予駁回。
據上論斷，應依道路交通管理處罰條例第87條第2 項，道路交通
事件處理辦法第18條，裁定如主文。
中    華    民    國   100    年    12    月    29    日
                  交通法庭    法  官  施建榮
以上正本證明與原本無異。
如不服本裁定，應於送達後5日內，向本院提出抗告狀。
中    華    民    國   100    年    12    月    29    日
                                書記官